---
title: "Rapport Planet"
output: html_document
date: "2026-03-26"
---

```{r setup, include=FALSE}
knitr::opts_chunk$set(echo = TRUE, warning = FALSE, message = FALSE)
library(readxl)
library(FactoMineR)
library(factoextra)
library(corrplot)
library(ggplot2)
library(tidyr)
library(dplyr)
library(gridExtra)

dir.create("exports", showWarnings = FALSE)

# Sauvegarde ET affichage dans le HTML — ggplot
save_and_show <- function(plot, filename, width = 10, height = 6) {
  ggsave(file.path("exports", filename),
         plot   = plot,
         width  = width,
         height = height,
         dpi    = 300)
  print(plot)
}

# Sauvegarde ET affichage dans le HTML — deux ggplots côte à côte
save_and_show_double <- function(p1, p2, filename, width = 16, height = 6) {
  combined <- gridExtra::arrangeGrob(p1, p2, ncol = 2)
  ggsave(file.path("exports", filename),
         plot   = combined,
         width  = width,
         height = height,
         dpi    = 300)
  gridExtra::grid.arrange(p1, p2, ncol = 2)
}
```

## 1. Import des données

```{r import}
planet <- read_xlsx("PlanetDataSet (pretraitement).xlsx",
                    sheet = "nasa_exoplanet_intelligence")
cat("Dimensions initiales :", nrow(planet), "lignes x", ncol(planet), "colonnes\n")
```

## 2. Traduction des noms de variables en français

```{r traduction}
planet <- planet %>%
  rename(
    nom_planete              = planet_name,
    etoile_hote              = host_star,
    nb_etoiles               = n_stars,
    nb_planetes              = n_planets,
    methode_decouverte       = discovery_method,
    annee_decouverte         = disc_year,
    installation_decouverte  = disc_facility,
    periode_orbitale_jours   = orbital_period_days,
    rayon_planete_terre      = planet_radius_earth,
    masse_planete_terre      = planet_mass_earth,
    temp_equilibre_k         = equilibrium_temp_k,
    excentricite_orbitale    = orbital_eccentricity,
    demi_grand_axe_ua        = semi_major_axis_au,
    temp_etoile_k            = star_temp_k,
    rayon_etoile_soleil      = star_radius_sun,
    masse_etoile_soleil      = star_mass_sun,
    age_etoile_gyr           = star_age_gyr,
    gravite_surface_etoile   = star_surface_gravity,
    metallicite_etoile       = star_metallicity,
    distance_terre_pc        = dist_from_earth_pc,
    magnitude_visuelle       = star_vmag,
    ascension_droite         = ra,
    declinaison              = dec,
    planete_controversee     = controversial_flag,
    type_planete             = planet_type,
    zone_habitable           = habitable_zone_flag,
    systeme_multi_planetes   = multi_planet_system,
    decouverte_recente       = is_recent_discovery,
    categorie_distance       = dist_category,
    type_etoile              = star_type,
    categorie_periode        = orbital_period_cat
  )

cat("Colonnes après renommage :\n")
print(names(planet))
```

## 3. Exploration visuelle — histogrammes de toutes les variables

```{r histogrammes_bruts, fig.height=12, fig.width=14}
vars_num <- names(planet)[sapply(planet, is.numeric)]

p_hist_brut <- planet %>%
  select(all_of(vars_num)) %>%
  pivot_longer(cols = everything(), names_to = "variable", values_to = "valeur") %>%
  ggplot(aes(x = valeur)) +
  geom_histogram(fill = "steelblue", color = "white", bins = 40, na.rm = TRUE) +
  facet_wrap(~ variable, scales = "free", ncol = 4) +
  theme_minimal() +
  labs(title = "Distribution brute de toutes les variables numériques",
       x = "", y = "Effectif")

save_and_show(p_hist_brut, "01_histogrammes_bruts.png", width = 14, height = 12)
```

Conclusions :
- `temp_equilibre_k` (~25% NA) et `age_etoile_gyr` (~21% NA) → exclus
- `nb_etoiles`, `nb_planetes`, `planete_controversee` → quasi-constantes, exclus
- `ascension_droite`, `declinaison`, `magnitude_visuelle` → hors problématique, exclus
- `periode_orbitale_jours`, `demi_grand_axe_ua`, `masse_planete_terre`,
  `rayon_planete_terre` → distributions asymétriques → transformation log

## 4. Transformations logarithmiques des variables asymétriques

```{r log_transform}
planet$periode_orbitale_jours <- log1p(planet$periode_orbitale_jours)
planet$demi_grand_axe_ua      <- log1p(planet$demi_grand_axe_ua)
planet$masse_planete_terre    <- log1p(planet$masse_planete_terre)
planet$rayon_planete_terre    <- log1p(planet$rayon_planete_terre)
```

```{r histogrammes_apres_log, fig.height=6, fig.width=14}
vars_log <- c("periode_orbitale_jours", "demi_grand_axe_ua",
              "masse_planete_terre",    "rayon_planete_terre")

p_hist_log <- planet %>%
  select(all_of(vars_log)) %>%
  pivot_longer(everything(), names_to = "variable", values_to = "valeur") %>%
  ggplot(aes(x = valeur)) +
  geom_histogram(fill = "darkorange", color = "white", bins = 40, na.rm = TRUE) +
  facet_wrap(~ variable, scales = "free", ncol = 4) +
  theme_minimal() +
  labs(title = "Distribution après transformation log",
       x = "", y = "Effectif")

save_and_show(p_hist_log, "02_histogrammes_apres_log.png", width = 14, height = 6)
```

## 5. Sélection des variables et nettoyage ciblé

```{r selection}
vars_actives <- c(
  "periode_orbitale_jours", "rayon_planete_terre", "masse_planete_terre",
  "excentricite_orbitale",  "demi_grand_axe_ua",
  "temp_etoile_k", "rayon_etoile_soleil", "masse_etoile_soleil",
  "metallicite_etoile", "gravite_surface_etoile"
)

vars_quanti_sup <- c("annee_decouverte", "distance_terre_pc")

vars_quali_sup <- c("type_planete", "type_etoile", "methode_decouverte",
                    "zone_habitable", "systeme_multi_planetes")

planet_sel   <- planet[, c(vars_actives, vars_quanti_sup, vars_quali_sup)]
planet_clean <- na.omit(planet_sel)

planet_clean$zone_habitable         <- as.factor(planet_clean$zone_habitable)
planet_clean$systeme_multi_planetes <- as.factor(planet_clean$systeme_multi_planetes)

cat("Lignes initiales       :", nrow(planet), "\n")
cat("Après sélection        :", nrow(planet_sel), "\n")
cat("Après suppression NA   :", nrow(planet_clean), "\n")
cat("Lignes perdues         :", nrow(planet_sel) - nrow(planet_clean), "\n")
```

## 6. Matrice de corrélation

```{r corrplot, fig.height=7, fig.width=7}
png("exports/03_matrice_correlation.png", width = 900, height = 900, res = 150)
corrplot(cor(planet_clean[, vars_actives]),
         method      = "color",
         type        = "upper",
         tl.cex      = 0.8,
         addCoef.col = "black",
         number.cex  = 0.6,
         title       = "Matrice de corrélation des variables actives",
         mar         = c(0, 0, 1, 0))
dev.off()

corrplot(cor(planet_clean[, vars_actives]),
         method      = "color",
         type        = "upper",
         tl.cex      = 0.8,
         addCoef.col = "black",
         number.cex  = 0.6,
         title       = "Matrice de corrélation des variables actives",
         mar         = c(0, 0, 1, 0))
```

## 7. ACP

```{r acp}
idx_quanti_sup <- (length(vars_actives) + 1):(length(vars_actives) +
                                               length(vars_quanti_sup))
idx_quali_sup  <- (length(vars_actives) + length(vars_quanti_sup) + 1):ncol(planet_clean)

res.pca <- PCA(planet_clean,
               quanti.sup = idx_quanti_sup,
               quali.sup  = idx_quali_sup,
               scale.unit = TRUE,
               ncp        = 3,
               graph      = FALSE)

res.pca$eig
```

## 8. Eboulis des valeurs propres

```{r eboulis, fig.height=5, fig.width=8}
p_eig <- fviz_eig(res.pca, addlabels = TRUE, ncp = 10,
                  main = "Eboulis des valeurs propres")

save_and_show(p_eig, "04_eboulis_valeurs_propres.png", width = 8, height = 5)
```

## 9. Choix des axes retenus

- Dim 1 : 40,1% | Dim 2 : 16,9% | Dim 3 : 14,1% | Dim 4+ : < 10%
- Kaiser → axes 1, 2 et 3 (tous > 10%)
- Inertie : axes 1+2 = 57,0% | axes 1+2+3 = 71,1% → seuil 60% atteint à 3 axes
- Coude : rupture entre axe 3 (14,1%) et axe 4 (9,5%)
→ Les 3 critères convergent vers 3 axes.
On analyse les plans (1,2) et (1,3) — le plan (2,3) n'est pas retenu.

## 10. Contribution des variables par axe

```{r contrib, fig.height=5, fig.width=16}
round(res.pca$var$contrib[, 1:3], 2)

p_c1 <- fviz_contrib(res.pca, choice = "var", axes = 1,
                      title = "Contribution — Axe 1")
p_c2 <- fviz_contrib(res.pca, choice = "var", axes = 2,
                      title = "Contribution — Axe 2")
p_c3 <- fviz_contrib(res.pca, choice = "var", axes = 3,
                      title = "Contribution — Axe 3")

save_and_show_double(p_c1, p_c2, "05_contrib_axes_1_2.png")
save_and_show(p_c3, "05_contrib_axe_3.png", width = 8, height = 5)
```

## 11. Cercles de corrélation — Plans (1,2) et (1,3)

```{r cercles, fig.height=6, fig.width=16}
p_var_12 <- fviz_pca_var(res.pca, axes = c(1, 2),
                          col.var = "contrib", repel = TRUE,
                          title   = "Cercle de corrélation — Axes 1 & 2")

p_var_13 <- fviz_pca_var(res.pca, axes = c(1, 3),
                          col.var = "contrib", repel = TRUE,
                          title   = "Cercle de corrélation — Axes 1 & 3")

save_and_show_double(p_var_12, p_var_13, "06_cercles_correlation.png")
```

## 12. Qualité de représentation des variables — Plans (1,2) et (1,3)

```{r cos2, fig.height=6, fig.width=16}
p_cos2_12 <- fviz_pca_var(res.pca, axes = c(1, 2),
                           col.var       = "cos2",
                           gradient.cols = c("grey", "steelblue", "darkblue"),
                           repel         = TRUE,
                           title         = "Qualité de représentation — Axes 1 & 2")

p_cos2_13 <- fviz_pca_var(res.pca, axes = c(1, 3),
                           col.var       = "cos2",
                           gradient.cols = c("grey", "steelblue", "darkblue"),
                           repel         = TRUE,
                           title         = "Qualité de représentation — Axes 1 & 3")

save_and_show_double(p_cos2_12, p_cos2_13, "07_qualite_representation.png")
```

## 13. Projection des variables illustratives — Plans (1,2) et (1,3)

### Variables quantitatives supplémentaires

```{r proj_quanti_sup}
round(res.pca$quanti.sup$coord, 3)
```

### Variables qualitatives supplémentaires

```{r proj_quali_sup, fig.height=6, fig.width=16}
for (v in vars_quali_sup) {
  p_12 <- fviz_pca_ind(res.pca,
                        axes          = c(1, 2),
                        habillage     = v,
                        label         = "none",
                        alpha.ind     = 0.3,
                        addEllipses   = TRUE,
                        ellipse.level = 0.95,
                        title         = paste("Plan (1,2) —", v))

  p_13 <- fviz_pca_ind(res.pca,
                        axes          = c(1, 3),
                        habillage     = v,
                        label         = "none",
                        alpha.ind     = 0.3,
                        addEllipses   = TRUE,
                        ellipse.level = 0.95,
                        title         = paste("Plan (1,3) —", v))

  save_and_show_double(p_12, p_13,
                       paste0("08_quali_sup_", v, ".png"))
}
```

## 14. Graphique des individus — Plans (1,2) et (1,3)

```{r individus, fig.height=6, fig.width=16}
p_ind_12 <- fviz_pca_ind(res.pca,
                          axes          = c(1, 2),
                          habillage     = "type_planete",
                          label         = "none",
                          alpha.ind     = 0.4,
                          addEllipses   = TRUE,
                          ellipse.level = 0.95,
                          title         = "Individus par type de planète — Plan (1,2)")

p_ind_13 <- fviz_pca_ind(res.pca,
                          axes          = c(1, 3),
                          habillage     = "type_planete",
                          label         = "none",
                          alpha.ind     = 0.4,
                          addEllipses   = TRUE,
                          ellipse.level = 0.95,
                          title         = "Individus par type de planète — Plan (1,3)")

save_and_show_double(p_ind_12, p_ind_13, "09_individus.png")
```

## 15. Biplot — Plans (1,2) et (1,3)

```{r biplot, fig.height=6, fig.width=16}
p_biplot_12 <- fviz_pca_biplot(res.pca,
                                axes      = c(1, 2),
                                col.ind   = planet_clean$type_planete,
                                col.var   = "black",
                                label     = "var",
                                repel     = TRUE,
                                alpha.ind = 0.3,
                                title     = "Biplot — Plan (1,2)")

p_biplot_13 <- fviz_pca_biplot(res.pca,
                                axes      = c(1, 3),
                                col.ind   = planet_clean$type_planete,
                                col.var   = "black",
                                label     = "var",
                                repel     = TRUE,
                                alpha.ind = 0.3,
                                title     = "Biplot — Plan (1,3)")

save_and_show_double(p_biplot_12, p_biplot_13, "10_biplots.png")
```