---
title: "Rapport Planet"
output: html_document
date: "2026-03-26"
---

```{r setup, include=FALSE}
knitr::opts_chunk$set(echo = TRUE, warning = FALSE, message = FALSE)
library(readxl)
library(FactoMineR)
library(factoextra)
library(corrplot)
library(ggplot2)
library(tidyr)
library(dplyr)
```

## 1. Import des données

```{r import}
planet <- read_xlsx("PlanetDataSet.xlsx", sheet = "nasa_exoplanet_intelligence")
cat("Dimensions initiales :", nrow(planet), "lignes x", ncol(planet), "colonnes\n")
```

## 2. Exploration visuelle — histogrammes de toutes les variables

On trace les histogrammes de toutes les variables numériques AVANT tout nettoyage
pour justifier empiriquement les choix d'inclusion et d'exclusion.

```{r histogrammes_bruts, fig.height=12, fig.width=14}
vars_num <- names(planet)[sapply(planet, is.numeric)]

planet %>%
  select(all_of(vars_num)) %>%
  pivot_longer(cols = everything(), names_to = "variable", values_to = "valeur") %>%
  ggplot(aes(x = valeur)) +
  geom_histogram(fill = "steelblue", color = "white", bins = 40, na.rm = TRUE) +
  facet_wrap(~ variable, scales = "free", ncol = 4) +
  theme_minimal() +
  labs(title = "Distribution brute de toutes les variables numériques",
       x = "", y = "Effectif")
```

### Conclusions des histogrammes

Variables exclues pour raisons statistiques :
- `equilibrium_temp_k` (~25% de NA) et `star_age_gyr` (~21% de NA) :
  histogrammes lacunaires, inclure ces variables forcerait à perdre trop d'observations
- `n_stars` et `n_planets` : distributions quasi-constantes (écrasées sur 1),
  variance trop faible pour contribuer à l'ACP
- `ra` et `dec` : coordonnées célestes sans lien avec la problématique
- `star_vmag` : magnitude visuelle dépendant de la distance à la Terre,
  pas une propriété intrinsèque de l'étoile

Variables nécessitant une transformation log :
- `orbital_period_days`, `semi_major_axis_au`, `planet_mass_earth`, `planet_radius_earth` :
  distributions très asymétriques avec valeurs extrêmes, la transformation log
  les rend plus symétriques et limite l'influence des outliers sur l'ACP

## 3. Transformations log des variables asymétriques

```{r log_transform}
planet$orbital_period_days <- log1p(planet$orbital_period_days)
planet$semi_major_axis_au  <- log1p(planet$semi_major_axis_au)
planet$planet_mass_earth   <- log1p(planet$planet_mass_earth)
planet$planet_radius_earth <- log1p(planet$planet_radius_earth)
```

```{r histogrammes_apres_log, fig.height=6, fig.width=14}
vars_log <- c("orbital_period_days", "semi_major_axis_au",
              "planet_mass_earth", "planet_radius_earth")

planet %>%
  select(all_of(vars_log)) %>%
  pivot_longer(everything(), names_to = "variable", values_to = "valeur") %>%
  ggplot(aes(x = valeur)) +
  geom_histogram(fill = "darkorange", color = "white", bins = 40, na.rm = TRUE) +
  facet_wrap(~ variable, scales = "free", ncol = 4) +
  theme_minimal() +
  labs(title = "Distribution après transformation log",
       x = "", y = "Effectif")
```

## 4. Sélection des variables et nettoyage ciblé

On sélectionne d'abord les variables pertinentes pour la problématique,
PUIS on supprime les NA — et non l'inverse — pour minimiser la perte d'observations.

```{r selection}
vars_actives <- c(
  # Propriétés de la planète
  "orbital_period_days", "planet_radius_earth", "planet_mass_earth",
  "orbital_eccentricity", "semi_major_axis_au",
  # Propriétés de l'étoile
  "star_temp_k", "star_radius_sun", "star_mass_sun",
  "star_metallicity", "star_surface_gravity"
)

vars_quali <- c("planet_name", "host_star", "planet_type")

planet_sel   <- planet[, c(vars_quali, vars_actives)]
planet_clean <- na.omit(planet_sel)

cat("Lignes initiales       :", nrow(planet), "\n")
cat("Après sélection        :", nrow(planet_sel), "\n")
cat("Après suppression NA   :", nrow(planet_clean), "\n")
cat("Lignes perdues         :", nrow(planet_sel) - nrow(planet_clean), "\n")
```

## 5. Matrice de corrélation

Avant l'ACP, on visualise les corrélations pour repérer d'éventuelles
variables redondantes ou dégénérées.

```{r corrplot, fig.height=7, fig.width=7}
corrplot(cor(planet_clean[, vars_actives]),
         method = "color",
         type   = "upper",
         tl.cex = 0.8,
         addCoef.col = "black",
         number.cex  = 0.6,
         title  = "Matrice de corrélation des variables actives",
         mar    = c(0, 0, 1, 0))
```

## 6. ACP

`scale.unit = TRUE` centre et réduit toutes les variables (moyenne = 0, écart-type = 1).
C'est indispensable ici car les variables ont des unités très différentes
(jours, kelvin, masses solaires...). Sans cette option, les variables avec les plus
grandes valeurs absolues domineraient artificiellement l'ACP, indépendamment
de toute corrélation réelle.

```{r acp}
res.pca <- PCA(planet_clean[, c(vars_actives, "planet_type")],
               quali.sup  = "planet_type",
               scale.unit = TRUE,
               ncp        = 5,
               graph      = FALSE)

res.pca$eig
```

## 7. Eboulis des valeurs propres

Trois critères pour choisir le nombre de dimensions à retenir :
1. Valeur propre > 1 (critère de Kaiser)
2. Inertie cumulée >= 60%
3. Coude visuel sur l'éboulis

```{r eboulis}
fviz_eig(res.pca, addlabels = TRUE, ncp = 10,
         main = "Eboulis des valeurs propres")
```

## 8. Contribution des variables par axe

Plus le score est élevé, plus la variable contribue à construire cet axe.
La ligne rouge indique la contribution moyenne attendue si toutes les variables
contribuaient également (1/nb_variables * 100).

```{r contrib}
res.pca$var$contrib

for (i in 1:3) {
  print(fviz_contrib(res.pca, choice = "var", axes = i,
                     title = paste("Contribution des variables — Axe", i)))
}
```

## 9. Cercles de corrélation

Sur le cercle de corrélation :
- Une flèche proche du bord du cercle = variable bien représentée sur ce plan
- Deux flèches dans la même direction = variables corrélées positivement
- Deux flèches opposées = variables corrélées négativement
- Deux flèches perpendiculaires = variables indépendantes

```{r cercles, fig.height=6, fig.width=12}
fviz_pca_var(res.pca, axes = c(1, 2),
             col.var = "contrib",
             repel   = TRUE,
             title   = "Cercle de corrélation — Axes 1 & 2")

fviz_pca_var(res.pca, axes = c(1, 3),
             col.var = "contrib",
             repel   = TRUE,
             title   = "Cercle de corrélation — Axes 1 & 3")
```

## 10. Graphe des individus

```{r individus, fig.height=6, fig.width=10}
fviz_pca_ind(res.pca,
             habillage = "planet_type",
             label     = "none",
             alpha.ind = 0.4,
             title     = "Individus colorés par type de planète")

fviz_pca_biplot(res.pca,
                col.ind = planet_clean$planet_type,
                col.var = "black",
                label   = "var",
                repel   = TRUE,
                title   = "Biplot — variables et individus")
```