---
title: "Rapport Planet"
output: html_document
date: "2026-03-26"
---

```{r setup, include=FALSE}
knitr::opts_chunk$set(echo = TRUE, warning = FALSE, message = FALSE)
library(readxl)
library(FactoMineR)
```

## 1. Import des données

```{r import}
planet <- read_xlsx("PlanetDataSet.xlsx", sheet = "nasa_exoplanet_intelligence")

cat("Dimensions initiales :", nrow(planet), "lignes x", ncol(planet), "colonnes\n")
```

## 2. Nettoyage : suppression des lignes incomplètes

```{r nettoyage}
vide <- apply(planet, MARGIN = 1, function(x) { sum(is.na(x)) })

sup <- c()
for (i in 1:nrow(planet)) {
  if (vide[i] >= 1) {
    sup <- c(sup, i)
  }
}

planet <- planet[-sup, ]

cat("Dimensions après suppression des NA :", nrow(planet), "lignes\n")
```

## 3. Sélection des variables

```{r}
res.pca = PCA(planet,quali.sup = c("planet_name", "host_star","planet_type"), scale.unit = TRUE, graph = FALSE, ncp = 3)
## Valeur propre et le pourcentage d'information portée
res.pca$eig
```

```{r}
for (i in 1:3){
  fviz_contrib(res.pca, choice = "var", axes = i) 
}
```


```{r}
fviz_eig(res.pca) ## L'éboulie des valeurs propres
```
On garde les dimensions 1 à 3

```{r}
## Composition des dimension pour leur valeur propre
res.pca$var$contrib
fviz_pca_var(res.pca,axes = c(1,2))
fviz_pca_var(res.pca,axes = c(1,3))
fviz_pca_var(res.pca,axes = c(2,3))
```
La dimension une est principalement expliqué par les différentes propriété des étoiles
La dimension deux est principalement expliqué par les propriété orbital de la planètes
la dimension trois est principalement epxliqué par les même proriété que l'axe 2
