---
title: "Rapport Planet"
output: html_document
date: "2026-03-26"
---

```{r setup, include=FALSE}
knitr::opts_chunk$set(echo = TRUE, warning = FALSE, message = FALSE)
library(readxl)
library(FactoMineR)
library(factoextra)
library(corrplot)
library(ggplot2)
library(tidyr)
library(dplyr)
```

## 1. Import des données

```{r import}
planet <- read_xlsx("PlanetDataSet (pretraitement).xlsx",
                    sheet = "nasa_exoplanet_intelligence")
cat("Dimensions initiales :", nrow(planet), "lignes x", ncol(planet), "colonnes\n")
```

## 2. Traduction des noms de variables en français

```{r traduction}
planet <- planet %>%
  rename(
    # Identifiants
    nom_planete              = planet_name,
    etoile_hote              = host_star,
    nb_etoiles               = n_stars,
    nb_planetes              = n_planets,
    # Découverte
    methode_decouverte       = discovery_method,
    annee_decouverte         = disc_year,
    installation_decouverte  = disc_facility,
    # Propriétés de la planète
    periode_orbitale_jours   = orbital_period_days,
    rayon_planete_terre      = planet_radius_earth,
    masse_planete_terre      = planet_mass_earth,
    temp_equilibre_k         = equilibrium_temp_k,
    excentricite_orbitale    = orbital_eccentricity,
    demi_grand_axe_ua        = semi_major_axis_au,
    # Propriétés de l'étoile
    temp_etoile_k            = star_temp_k,
    rayon_etoile_soleil      = star_radius_sun,
    masse_etoile_soleil      = star_mass_sun,
    age_etoile_gyr           = star_age_gyr,
    gravite_surface_etoile   = star_surface_gravity,
    metallicite_etoile       = star_metallicity,
    distance_terre_pc        = dist_from_earth_pc,
    magnitude_visuelle       = star_vmag,
    ascension_droite         = ra,
    declinaison              = dec,
    # Flags et catégories
    planete_controversee     = controversial_flag,
    type_planete             = planet_type,
    zone_habitable           = habitable_zone_flag,
    systeme_multi_planetes   = multi_planet_system,
    decouverte_recente       = is_recent_discovery,
    categorie_distance       = dist_category,
    type_etoile              = star_type,
    categorie_periode        = orbital_period_cat
  )

cat("Colonnes après renommage :\n")
print(names(planet))
```

## 3. Exploration visuelle — histogrammes de toutes les variables

On trace les histogrammes de toutes les variables numériques AVANT tout nettoyage
pour justifier empiriquement les choix d'inclusion et d'exclusion.

```{r histogrammes_bruts, fig.height=12, fig.width=14}
vars_num <- names(planet)[sapply(planet, is.numeric)]

planet %>%
  select(all_of(vars_num)) %>%
  pivot_longer(cols = everything(), names_to = "variable", values_to = "valeur") %>%
  ggplot(aes(x = valeur)) +
  geom_histogram(fill = "steelblue", color = "white", bins = 40, na.rm = TRUE) +
  facet_wrap(~ variable, scales = "free", ncol = 4) +
  theme_minimal() +
  labs(title = "Distribution brute de toutes les variables numériques",
       x = "", y = "Effectif")
```

Conclusions des histogrammes :
- `temp_equilibre_k` (~25% de NA) et `age_etoile_gyr` (~21% de NA) :
  histogrammes très lacunaires → exclus
- `nb_etoiles` et `nb_planetes` : distributions quasi-constantes (écrasées sur 1) → exclus
- `ascension_droite` et `declinaison` : coordonnées célestes sans lien avec la problématique → exclus
- `magnitude_visuelle` : dépend de la distance à la Terre, pas intrinsèque → exclus
- `planete_controversee` : quasi-constante (99% de 0) → exclus
- `periode_orbitale_jours`, `demi_grand_axe_ua`, `masse_planete_terre`,
  `rayon_planete_terre` : distributions très asymétriques → transformation log

## 4. Transformations logarithmiques des variables asymétriques

```{r log_transform}
planet$periode_orbitale_jours <- log1p(planet$periode_orbitale_jours)
planet$demi_grand_axe_ua      <- log1p(planet$demi_grand_axe_ua)
planet$masse_planete_terre    <- log1p(planet$masse_planete_terre)
planet$rayon_planete_terre    <- log1p(planet$rayon_planete_terre)
```

```{r histogrammes_apres_log, fig.height=6, fig.width=14}
vars_log <- c("periode_orbitale_jours", "demi_grand_axe_ua",
              "masse_planete_terre",    "rayon_planete_terre")

planet %>%
  select(all_of(vars_log)) %>%
  pivot_longer(everything(), names_to = "variable", values_to = "valeur") %>%
  ggplot(aes(x = valeur)) +
  geom_histogram(fill = "darkorange", color = "white", bins = 40, na.rm = TRUE) +
  facet_wrap(~ variable, scales = "free", ncol = 4) +
  theme_minimal() +
  labs(title = "Distribution après transformation log (variables asymétriques)",
       x = "", y = "Effectif")
```

## 5. Sélection des variables et nettoyage ciblé

On sélectionne d'abord les variables pertinentes pour la problématique,
PUIS on supprime les NA pour minimiser la perte d'observations.

```{r selection}
# Variables actives (entrent dans le calcul de l'ACP)
vars_actives <- c(
  # Propriétés de la planète
  "periode_orbitale_jours", "rayon_planete_terre", "masse_planete_terre",
  "excentricite_orbitale",  "demi_grand_axe_ua",
  # Propriétés de l'étoile
  "temp_etoile_k", "rayon_etoile_soleil", "masse_etoile_soleil",
  "metallicite_etoile", "gravite_surface_etoile"
)

# Variables illustratives quantitatives (projetées a posteriori, hors calcul)
vars_quanti_sup <- c("annee_decouverte", "distance_terre_pc")

# Variables illustratives qualitatives (projetées a posteriori, hors calcul)
vars_quali_sup <- c("type_planete", "type_etoile", "methode_decouverte",
                    "zone_habitable", "systeme_multi_planetes")

# Sélection et nettoyage
planet_sel   <- planet[, c(vars_actives, vars_quanti_sup, vars_quali_sup)]
planet_clean <- na.omit(planet_sel)

# Conversion des booléens en facteurs pour FactoMineR
planet_clean$zone_habitable        <- as.factor(planet_clean$zone_habitable)
planet_clean$systeme_multi_planetes <- as.factor(planet_clean$systeme_multi_planetes)

cat("Lignes initiales       :", nrow(planet), "\n")
cat("Après sélection        :", nrow(planet_sel), "\n")
cat("Après suppression NA   :", nrow(planet_clean), "\n")
cat("Lignes perdues         :", nrow(planet_sel) - nrow(planet_clean), "\n")
```

## 6. Matrice de corrélation

Avant l'ACP, on visualise les corrélations pour repérer les relations linéaires
fortes entre variables actives.

```{r corrplot, fig.height=7, fig.width=7}
corrplot(cor(planet_clean[, vars_actives]),
         method      = "color",
         type        = "upper",
         tl.cex      = 0.8,
         addCoef.col = "black",
         number.cex  = 0.6,
         title       = "Matrice de corrélation des variables actives",
         mar         = c(0, 0, 1, 0))
```

On observe plusieurs corrélations notables :

Corrélations fortes positives (> 0.8) :
- `periode_orbitale_jours` et `demi_grand_axe_ua` (0.91) : ces deux variables
  évoluent très fortement dans le même sens. L'ACP les placera probablement
  sur le même axe.
- `rayon_planete_terre` et `masse_planete_terre` (0.91) : même observation.

Corrélations fortes négatives (< -0.6) :
- `rayon_etoile_soleil` et `gravite_surface_etoile` (-0.75) : quand le rayon
  de l'étoile augmente, sa gravité de surface tend à diminuer.
- `masse_etoile_soleil` et `gravite_surface_etoile` (-0.66) : même tendance.

Ces corrélations élevées suggèrent que certaines dimensions seront redondantes.
L'ACP va précisément permettre de résumer cette structure en axes indépendants.

## 7. ACP

`scale.unit = TRUE` centre et réduit toutes les variables (moyenne = 0, écart-type = 1).
C'est indispensable ici car les variables ont des unités très différentes
(jours, kelvin, masses solaires...). Sans cette option, les variables avec les plus
grandes valeurs absolues domineraient artificiellement l'ACP.

```{r acp}
# Indices des colonnes supplémentaires dans le tableau
idx_quanti_sup <- (length(vars_actives) + 1):(length(vars_actives) +
                                               length(vars_quanti_sup))
idx_quali_sup  <- (length(vars_actives) + length(vars_quanti_sup) + 1):ncol(planet_clean)

res.pca <- PCA(planet_clean,
               quanti.sup = idx_quanti_sup,
               quali.sup  = idx_quali_sup,
               scale.unit = TRUE,
               ncp        = 3,
               graph      = FALSE)

res.pca$eig
```

## 8. Eboulis des valeurs propres

Trois critères pour choisir le nombre de dimensions à retenir :
1. Valeur propre > 1 (critère de Kaiser)
2. Inertie cumulée >= 60%
3. Coude visuel sur l'éboulis

```{r eboulis}
fviz_eig(res.pca, addlabels = TRUE, ncp = 10,
         main = "Eboulis des valeurs propres")
```

## 9. Choix des axes retenus

L'éboulis met en évidence la structure suivante :
Dim 1 : 40,1% — axe dominant, très nettement au-dessus des autres
Dim 2 : 16,9% — chute importante par rapport à la dimension 1
Dim 3 : 14,1% — légèrement inférieure à la dimension 2
Dim 4+  : décroissance régulière et faible (9,5%, 7,2%, 6%...)

Critère de Kaiser (valeur propre > 1, soit > 10% ici) :
dimensions 1, 2 et 3 dépassent ce seuil → 3 axes.

Critère de l'inertie cumulée :
- Axes 1+2   = 57,0% → sous le seuil de 60%
- Axes 1+2+3 = 71,1% → seuil atteint → 3 axes.

Critère du coude :
la rupture de pente la plus nette se situe entre la dimension 3 (14,1%)
et la dimension 4 (9,5%), où la courbe s'aplatit durablement → 3 axes.

Les trois critères convergent vers 3 axes. Dans la suite, on se concentre sur
le plan factoriel des axes 1 et 2 (57% de l'inertie) pour la lisibilité des
graphiques. L'axe 3 (14,1%) apporte encore une information non négligeable
mais ne sera pas représenté ici.

## 10. Contribution des variables par axe

Plus le score est élevé, plus la variable contribue à construire cet axe.
La ligne rouge indique la contribution moyenne attendue si toutes les variables
contribuaient également (1/nb_variables * 100).

```{r contrib}
res.pca$var$contrib

for (i in 1:3) {
  print(fviz_contrib(res.pca, choice = "var", axes = i,
                     title = paste("Contribution des variables — Axe", i)))
}
```

## 11. Cercles de corrélation

Sur le cercle de corrélation :
- Une flèche proche du bord = variable bien représentée sur ce plan
- Deux flèches dans la même direction = variables corrélées positivement
- Deux flèches opposées = variables corrélées négativement
- Deux flèches perpendiculaires = variables indépendantes

```{r cercles, fig.height=6, fig.width=12}
fviz_pca_var(res.pca, axes = c(1, 2),
             col.var = "contrib",
             repel   = TRUE,
             title   = "Cercle de corrélation — Axes 1 & 2")

fviz_pca_var(res.pca, axes = c(1, 3),
             col.var = "contrib",
             repel   = TRUE,
             title   = "Cercle de corrélation — Axes 1 & 3")
```

## 12. Graphique des variables — Plan factoriel axes 1 & 2

```{r graph_var_axes, fig.height=6, fig.width=8}
fviz_pca_var(res.pca,
             axes          = c(1, 2),
             col.var       = "cos2",
             gradient.cols = c("grey", "steelblue", "darkblue"),
             repel         = TRUE,
             title         = "Qualité de représentation des variables — Axes 1 & 2")
```

## 13. Projection des variables illustratives

### Variables quantitatives supplémentaires

```{r proj_quanti_sup}
# Coordonnées de annee_decouverte et distance_terre_pc sur les axes
# Plus la coordonnée est élevée en valeur absolue, plus la variable
# est associée à cet axe — sans pour autant l'avoir construit.
round(res.pca$quanti.sup$coord, 3)
```

### Variables qualitatives supplémentaires

Pour chaque variable qualitative illustrative, on projette ses modalités
sur le plan factoriel. Le centre de chaque ellipse correspond à la position
moyenne des individus appartenant à cette modalité.

```{r proj_quali_sup, fig.height=6, fig.width=10}
for (v in vars_quali_sup) {
  print(
    fviz_pca_ind(res.pca,
                 axes          = c(1, 2),
                 habillage     = v,
                 label         = "none",
                 alpha.ind     = 0.3,
                 addEllipses   = TRUE,
                 ellipse.level = 0.95,
                 title         = paste("Individus colorés par :", v))
  )
}
```

## 14. Graphique des individus

```{r individus, fig.height=6, fig.width=10}
fviz_pca_ind(res.pca,
             axes          = c(1, 2),
             habillage     = "type_planete",
             label         = "none",
             alpha.ind     = 0.4,
             addEllipses   = TRUE,
             ellipse.level = 0.95,
             title         = "Individus colorés par type de planète")
```

## 15. Biplot — variables et individus

```{r biplot, fig.height=6, fig.width=10}
fviz_pca_biplot(res.pca,
                axes      = c(1, 2),
                col.ind   = planet_clean$type_planete,
                col.var   = "black",
                label     = "var",
                repel     = TRUE,
                alpha.ind = 0.3,
                title     = "Biplot — variables et individus")
```