---
title: "Rapport Planet"
output: html_document
date: "2026-03-26"
---

```{r setup, include=FALSE}
knitr::opts_chunk$set(echo = TRUE, warning = FALSE, message = FALSE)
library(readxl)
library(FactoMineR)
library(factoextra)
library(corrplot)
library(ggplot2)
library(tidyr)
library(dplyr)
```

## 1. Import des données

```{r import}
planet <- read_xlsx("PlanetDataSet.xlsx", sheet = "nasa_exoplanet_intelligence")
cat("Dimensions initiales :", nrow(planet), "lignes x", ncol(planet), "colonnes\n")
```

## 2. Traduction des noms de variables en français

```{r traduction}
planet <- planet %>%
  rename(
    # Variables qualitatives / identifiants
    nom_planete            = planet_name,
    etoile_hote            = host_star,
    nb_etoiles             = n_stars,
    nb_planetes            = n_planets,
    type_planete           = planet_type,
    # Propriétés de la planète
    periode_orbitale_jours = orbital_period_days,
    rayon_planete_terre    = planet_radius_earth,
    masse_planete_terre    = planet_mass_earth,
    temp_equilibre_k       = equilibrium_temp_k,
    excentricite_orbitale  = orbital_eccentricity,
    demi_grand_axe_ua      = semi_major_axis_au,
    # Propriétés de l'étoile
    temp_etoile_k          = star_temp_k,
    rayon_etoile_soleil    = star_radius_sun,
    masse_etoile_soleil    = star_mass_sun,
    age_etoile_gyr         = star_age_gyr,
    gravite_surface_etoile = star_surface_gravity,
    metallicite_etoile     = star_metallicity,
    magnitude_visuelle     = star_vmag,
    ascension_droite       = ra,
    declinaison            = dec
  )

cat("Colonnes après renommage :\n")
print(names(planet))
```

## 3. Exploration visuelle — histogrammes de toutes les variables

On trace les histogrammes de toutes les variables numériques AVANT tout nettoyage
pour justifier empiriquement les choix d'inclusion et d'exclusion.

```{r histogrammes_bruts, fig.height=12, fig.width=14}
vars_num <- names(planet)[sapply(planet, is.numeric)]

planet %>%
  select(all_of(vars_num)) %>%
  pivot_longer(cols = everything(), names_to = "variable", values_to = "valeur") %>%
  ggplot(aes(x = valeur)) +
  geom_histogram(fill = "steelblue", color = "white", bins = 40, na.rm = TRUE) +
  facet_wrap(~ variable, scales = "free", ncol = 4) +
  theme_minimal() +
  labs(title = "Distribution brute de toutes les variables numériques",
       x = "", y = "Effectif")
```

### Conclusions des histogrammes

Variables exclues pour raisons statistiques :
- `temp_equilibre_k` (~25% de NA) et `age_etoile_gyr` (~21% de NA) :
  histogrammes très lacunaires, inclure ces variables forcerait à perdre trop d'observations
- `nb_etoiles` et `nb_planetes` : distributions quasi-constantes (écrasées sur 1),
  variance trop faible pour contribuer à l'ACP
- `ascension_droite` et `declinaison` : coordonnées célestes sans lien avec la problématique
- `magnitude_visuelle` : dépend de la distance à la Terre, pas une propriété intrinsèque

Variables nécessitant une transformation log :
- `periode_orbitale_jours`, `demi_grand_axe_ua`, `masse_planete_terre`, `rayon_planete_terre` :
  distributions très asymétriques avec valeurs extrêmes

## 4. Transformations logarithmiques des variables asymétriques

```{r log_transform}
planet$periode_orbitale_jours <- log1p(planet$periode_orbitale_jours)
planet$demi_grand_axe_ua      <- log1p(planet$demi_grand_axe_ua)
planet$masse_planete_terre    <- log1p(planet$masse_planete_terre)
planet$rayon_planete_terre    <- log1p(planet$rayon_planete_terre)
```

```{r histogrammes_apres_log, fig.height=6, fig.width=14}
vars_log <- c("periode_orbitale_jours", "demi_grand_axe_ua",
              "masse_planete_terre", "rayon_planete_terre")

planet %>%
  select(all_of(vars_log)) %>%
  pivot_longer(everything(), names_to = "variable", values_to = "valeur") %>%
  ggplot(aes(x = valeur)) +
  geom_histogram(fill = "darkorange", color = "white", bins = 40, na.rm = TRUE) +
  facet_wrap(~ variable, scales = "free", ncol = 4) +
  theme_minimal() +
  labs(title = "Distribution après transformation log (variables asymétriques)",
       x = "", y = "Effectif")
```

## 5. Sélection des variables et nettoyage ciblé

On sélectionne d'abord les variables pertinentes pour la problématique,
PUIS on supprime les NA — et non l'inverse — pour minimiser la perte d'observations.

```{r selection}
vars_actives <- c(
  # Propriétés de la planète
  "periode_orbitale_jours", "rayon_planete_terre", "masse_planete_terre",
  "excentricite_orbitale",  "demi_grand_axe_ua",
  # Propriétés de l'étoile
  "temp_etoile_k", "rayon_etoile_soleil", "masse_etoile_soleil",
  "metallicite_etoile", "gravite_surface_etoile"
)

vars_quali <- c("nom_planete", "etoile_hote", "type_planete")

planet_sel   <- planet[, c(vars_quali, vars_actives)]
planet_clean <- na.omit(planet_sel)

cat("Lignes initiales       :", nrow(planet), "\n")
cat("Après sélection        :", nrow(planet_sel), "\n")
cat("Après suppression NA   :", nrow(planet_clean), "\n")
cat("Lignes perdues         :", nrow(planet_sel) - nrow(planet_clean), "\n")
```

## 6. Matrice de corrélation

Avant l'ACP, on visualise les corrélations pour repérer d'éventuelles
variables redondantes ou dégénérées.

```{r corrplot, fig.height=7, fig.width=7}
corrplot(cor(planet_clean[, vars_actives]),
         method      = "color",
         type        = "upper",
         tl.cex      = 0.8,
         addCoef.col = "black",
         number.cex  = 0.6,
         title       = "Matrice de corrélation des variables actives",
         mar         = c(0, 0, 1, 0))
```

## 7. ACP

`scale.unit = TRUE` centre et réduit toutes les variables (moyenne = 0, écart-type = 1).
C'est indispensable ici car les variables ont des unités très différentes
(jours, kelvin, masses solaires...). Sans cette option, les variables avec les plus
grandes valeurs absolues domineraient artificiellement l'ACP.

```{r acp}
res.pca <- PCA(planet_clean[, c(vars_actives, "type_planete")],
               quali.sup  = "type_planete",
               scale.unit = TRUE,
               ncp        = 5,
               graph      = FALSE)

res.pca$eig
```

## 8. Eboulis des valeurs propres

Trois critères pour choisir le nombre de dimensions à retenir :
1. Valeur propre > 1 (critère de Kaiser)
2. Inertie cumulée >= 60%
3. Coude visuel sur l'éboulis

```{r eboulis}
fviz_eig(res.pca, addlabels = TRUE, ncp = 10,
         main = "Eboulis des valeurs propres")
```

## 9. Contribution des variables par axe

Plus le score est élevé, plus la variable contribue à construire cet axe.
La ligne rouge indique la contribution moyenne attendue si toutes les variables
contribuaient également (1/nb_variables * 100).

```{r contrib}
res.pca$var$contrib

for (i in 1:3) {
  print(fviz_contrib(res.pca, choice = "var", axes = i,
                     title = paste("Contribution des variables — Axe", i)))
}
```

## 10. Cercles de corrélation

Sur le cercle de corrélation :
- Une flèche proche du bord du cercle = variable bien représentée sur ce plan
- Deux flèches dans la même direction = variables corrélées positivement
- Deux flèches opposées = variables corrélées négativement
- Deux flèches perpendiculaires = variables indépendantes

```{r cercles, fig.height=6, fig.width=12}
fviz_pca_var(res.pca, axes = c(1, 2),
             col.var = "contrib",
             repel   = TRUE,
             title   = "Cercle de corrélation — Axes 1 & 2")

fviz_pca_var(res.pca, axes = c(1, 3),
             col.var = "contrib",
             repel   = TRUE,
             title   = "Cercle de corrélation — Axes 1 & 3")
```

## 11. Graphe des individus

```{r individus, fig.height=6, fig.width=10}
fviz_pca_ind(res.pca,
             habillage = "type_planete",
             label     = "none",
             alpha.ind = 0.4,
             title     = "Individus colorés par type de planète")

fviz_pca_biplot(res.pca,
                col.ind = planet_clean$type_planete,
                col.var = "black",
                label   = "var",
                repel   = TRUE,
                title   = "Biplot — variables et individus")
```
